臺灣桃園地方法院民事裁定
111年度消債更字第28號
聲  請  人  
即  債務人  呂羽珊即呂宜衫即呂惠真

代  理  人  許書瀚律師(法扶律師)
上列聲請人因消費者債務清理條例事件，聲請更生，本院裁定如
下：
    主  文
債務人呂羽珊即呂宜衫即呂惠真自民國111年5月31日下午4 時起
開始更生程序。
命司法事務官進行本件更生程序。
    理  由
一、按債務人不能清償債務或有不能清償之虞者，得依本條例所
    定更生或清算程序，清理其債務；債務人無擔保或無優先權
    之本金及利息債務總額未逾新臺幣（下同）1,200萬元者，
    於法院裁定開始清算程序或宣告破產前，得向法院聲請更生
    ；債務人對於金融機構負債務者，在聲請更生或清算前，應
    向最大債權金融機構請求協商債務清償方案，或向其住、居
    所地之法院或鄉、鎮、市、區調解委員會聲請債務清理之調
    解，消費者債務清理條例（下稱消債條例）第3條、第42條
    第1項、第151條第1項定有明文。次按法院開始更生程序之
    裁定，應載明其年、月、日、時，並即時發生效力；法院裁
    定開始更生或清算程序後，得命司法事務官進行更生或清算
    程序；必要時，得選任律師、會計師或其他適當之自然人或
    法人一人為監督人或管理人，消債條例第45條第1項、第16
    條第1項分別定有明文。
二、聲請意旨略以：聲請人前積欠金融機構債務無法清償，於11
    0年9月24日聲請消費者債務清理法院前置調解，嗣經司法事
    務官於110年11月23日開立調解不成立證明書。又其無擔保
    或無優先權之債務總額為2,576,671元，且未經法院裁定開
    始清算程序或宣告破產，爰聲請裁定准予更生等語。
三、經查：
（一）關於前置協商之要件：
　 1、按協商或調解成立者，債務人不得聲請更生或清算。但因
      不可歸責於己之事由，致履行有困難者，不在此限，消債
      條例第151條第7項定有明文。故經依消費金融協商機制協
      商成立，復任意悔諾，未依約履行者之債務人，不得聲請
      更生或清算。此「協商前置」之規定，旨在促使債務人以
      自主、迅速、經濟之程序清理債務，並維護誠信原則，避
      免消債程序之濫用。又上開規定「但因不可歸責於己之事
      由，致履行有困難者，不在此限」，其立法意旨係基於債
      務清償方案成立後，應由債務人誠實遵守信用履行協商還
      款條件，惟於例外情形下發生情事變更，在清償期間收入
      或收益不如預期，致該方案履行困難甚或履行不能，因不
      可歸責於己之事由，始能聲請更生或清算。此規範意旨在
      避免債務人任意毀諾已成立之協商，濫用更生或清算之裁
      判上債務清理程序。蓋以債務清償方案係經當事人行使程
      序選擇權所為之債務清理契約，債務人應受該成立之協議
      所拘束。債務人既已與金融機構協商成立，如認該協商方
      案履行有其他不適當情形，自仍應再循協商途徑謀求解決
      。又所謂不可歸責於己之事由並不以債務人「不可預見」
      為必要，消債條例第151條第7項但書規定情形，僅須於法
      院就更生或清算之聲請為裁判時存在即可，不以協商成立
      後始發生者為限，並與債務人於協商時能否預見無關。債
      務人於協商時縱未詳加思考、正確判斷，或可預見將來履
      行可能有重大困難，仍貿然簽約成立協商，亦不能據此即
      認其履行顯有重大困難係可歸責於債務人（司法院98年第
      1期民事業務研究會第24號司法院民事廳消費者債務清理
      條例法律問題研審小組意見參照）。聲請人前因對金融機
      構負欠債務，曾依消債條例申請債務前置協商，並與銀行
      達成協商協議，惟因聲請人未遵期還款，經銀行通報毀諾
      等情，業據聲請人提出財團法人金融聯合徵信中心信用報
      告書在卷可稽（本院110年度司消債調字第443號卷〈下稱
      調解卷〉14頁背面）。是本院自應審究聲請人聲請清算是
      否有符合消債條例第151條第7項但書所列之不可歸責於己
      之事由，致履行有困難之情形，而聲請人毀諾是否具備不
      可歸責事由，則須綜合評判清償條件是否逾其收入扣除合
      理生活支出後之數額。
　 2、聲請人陳稱曾於106年間依消費金融協商機制與最大債權
      銀行花旗商業銀行股份有限公司協商成立，約定每月還款
      約1 6,254元，因聲請人當時所任職之房仲業倒閉，聲請
      人僅得轉至看護中心兼差，然因接案收入不穩定，且須扶
      養父母及子女，致無力負擔協商還款金額等情，有其提出
      之107至108年度綜合所得稅各類所得資料清單、戶籍謄本
      等件附卷可憑（調解卷11頁、108至111頁），參以聲請人
      提出之勞工保險異動查詢結果所載（調解卷32頁背面至33
      頁），聲請人於102年10月1日加保於台北市仲介業職投業
      工會，嗣於107年8月24日退保後，迄108年8月26日始復加
      保於長庚醫療財團法人桃園長庚紀念醫院，可認聲請人自
      107年8月25日起至108年8月25日止，長達1年期間並無投
      保單位，顯無穩定收入來源，核與聲請人所述相符。可認
      聲請人因工作不穩定，且須扶養父母及子女，致無力負擔
      協商還款金額之情，確有可能，是以聲請人當時之經濟狀
      況確實無法再繼續履行該協商條件。故綜合上開說明，聲
      請人應係客觀上收入不足致不能履行原協商條件，其後亦
      無能力再要求回復協商條件，依前揭論述，自應屬不可歸
      責於己之事由，是聲請人主張因不可歸責於己之事由致履
      行顯有重大困難而毀諾等語，尚屬可信。
　 3、聲請人復於110年9月24日向本院聲請消費者債務清理之調
      解，因無力清償債務以致調解不成立等情，有財團法人金
      融聯合徵信中心查詢當事人綜合信用報告回覆書及本院調
      解不成立證明書等件附卷可按（調解卷13至24頁、97頁）
      ，並經本院調取前開調解卷宗核閱屬實，堪可採認。
（二）關於聲請人之債務總額：聲請人雖陳報其無擔保或無優先
      權債務總額為2,576,671元（調解卷5頁背面），然依債權
      人之陳報（調解卷63至74頁、87至88頁、95頁；本院卷25
      頁、29至32頁、39至77頁、95至113頁），實為2,416,600
      元（計算式：225,984元＋570,584元＋120,642元＋429,404
      元＋633,737元＋136,853元＋299,396元＝2,416,600元），本
      院認應以該金額為其債務總額。
（三）關於聲請人之財產及收入：聲請人名下除機車一輛外，無
      其餘財產，有聲請人提出之全國財產稅總歸戶財產查詢清
      單、行車執照在卷可佐（調解卷27、34頁）；就收入部分
      ，聲請人稱任職於碩得實業有限公司擔任清潔員，每月薪
      資約25,870元，並兼職於醫院私人照護代班每月領有約5,
      800元，合計每月收入約31,670元，核與聲請人提出108至
      109年度綜合所得稅各類所得資料清單、勞工保險被保險
      人投保資料表、聲請人女兒國泰世華銀行存摺明細等件大
      致相符（調解卷25至26頁、28至33頁；本院卷89至93頁）
      ，且經本院查無聲請人其他收入資料，堪認聲請人所陳應
      屬實在，本院認以31,670元列計其每月收入為適當。
（四）關於聲請人之必要支出：聲請人陳報其每月必要生活費用
      為18,337元，本院審酌桃園市111年度平均每人每月最低
      生活費、聲請人之經濟及家庭生活狀況等情，認聲請人陳
      報之金額尚屬適當，是聲請人每月必要生活費用應以18,3
      37元列計。
（五）聲請人現每月所得收入約為31,670元，扣除其必要支出18
      ,337元後，剩餘13,333元（計算式：31,670元－18,337元＝
      13,333元）。故依聲請人現每月收入及支出狀況，清償前
      揭債務總額約需15年【計算式：（2,416,600元÷13,333元
      ）÷12月≒15年】。而聲請人現年53歲（58年次），距勞工
      強制退休年齡（65歲），尚約12年，是審酌聲請人目前之
      收支狀況，及積欠債務之利息或違約金仍在增加中等情況
      ，堪認聲請人之收入及財產狀況，有藉助更生制度調整其
      與債權人間權利義務關係之必要，自應許聲請人得藉由更
      生程序清理債務。
四、綜上所述，聲請人係消費者，已達不能清償債務之程度，經
    消費者債務清理調解不成立，復查無消債條例第6條第3項、
    第8條或第46條各款所定應駁回更生聲請之事由。從而，本
    件聲請於法有據，應予准許，並依同條例第16條第1項規定
    ，命司法事務官進行更生程序。
五、本院裁定准許開始更生程序，俾使聲請人得以重建經濟生活
    ，惟本裁定不生免責效力，須聲請人於更生程序中與債權人
    協定更生方案，並持續履行，始能依消債條例第73條免責，
    附此敘明。　　
中　　華　　民　　國　　111 　年　　5 　　月　　31　　日
                  民事第二庭    法　官　林其玄
以上正本係照原本作成。
本件裁定不得抗告。
本裁定業已於111年5月31日下午4時整公告。　　
中　　華　　民　　國　　111 　年　　5 　　月　　31　　日
                                書記官　陳佩伶